【裁判字號】    98,審訴,232
【裁判日期】    980303
【裁判案由】    違反臺灣地區與大陸地區人民關係條例等
【裁判全文】
臺灣高雄地方法院刑事判決             98年度審訴字第232號
公  訴  人  臺灣高雄地方法院檢察署檢察官
被      告  甲○○
上列被告因違反臺灣地區與大陸地區人民關係條例等案件，經檢
察官提起公訴（97年度偵字第20895 號），嗣因被告就被訴事實
為有罪之陳述，經本院合議庭裁定由受命法官獨任依簡式審判程
序審理，判決如下：
    主  文
甲○○違反不得使大陸地區人民非法進入臺灣地區之規定，累犯
，處有期徒刑參月，減為有期徒刑壹月又拾伍日，如易科罰金，
以銀元佰元即新台幣玖佰元折算壹日。
    事  實
一、甲○○前於民國89年間因懲治走私條例案件，經法院判處有
    期徒刑5 月確定在案，於90年8 月15日易科罰金執行完畢。
    明知與大陸地區女子王秀彩（另經臺灣高雄地方法院檢察屬
    檢察官為職權不起訴處分）並無結婚之真意，且不得以假結
    婚之方式引介大陸地區人民非法進入臺灣地區，竟基於使大
    陸地區人民非法進入台灣地區之犯意，及與大陸地區人民王
    秀彩共同基於行使使公務員登載不實文書之犯意聯絡，先於
    91年9 月23日在大陸地區福建省福州市民政局與王秀彩辦理
    虛偽之公證結婚登記後，甲○○即先行返台持上開結婚公證
    書前往財團法人海峽交流基金會辦理認證，經該會於91年10
    月14日核發證明，復於91年10月23日持上開結婚公證書及認
    證證明等文件至高雄縣旗山鎮戶政事務所申辦結婚之戶籍登
    記，致不知情之承辦公務員，於職務上所掌之戶籍登記簿、
    戶籍謄本、戶口名簿等公文書上為不實之登載，足以生損害
    於戶政機關對戶籍及身分管理之正確性。甲○○辦妥上開戶
    籍登記後，再以探親為由，委由不知情之陳韋志填寫「大陸
    地區人民進入台灣地區旅行證申請書」，並檢具前開登記不
    實之戶籍謄本及經高雄縣警察局旗山分局核章之「大陸地區
    人民進入台灣地區保證書」等文件，持向內政部入出境管理
    局（現改制為入出國及移民署）申辦王秀彩入境來台之手續
    ，而行使上開登載不實之戶籍登記資料，經境管局承辦人員
    實質審查後，未發現虛偽而核發王秀彩中華民國臺灣地區旅
    行證，使王秀彩得於91年12月2 日以形式上合法之探親名義
    非法入境臺灣。嗣王秀彩於97年6 月7 日11時在高雄市小港
    區小港國際機場內欲離境時，因其逾期停留而為警查獲，始
    知上情。
二、案經高雄市政府警察局小港分局移送臺灣高雄地方法院檢察
    署檢察官偵查起訴。
    理  由
一、本件被告甲○○所犯為死刑、無期徒刑或最輕本刑為3 年以
    上有期徒刑以外之罪，其於準備程序中就被訴事實為有罪之
    陳述，經法官告知簡式審判程序之旨，並聽取公訴人及被告
    之意見後，依刑事訴訟法第273 條之1 第1 項規定，裁定由
    受命法官獨任進行簡式審判程序，合先敘明。
二、上開事實業據被告於本院審理時自白不諱，核與證人王秀彩
    之證述相符，並有中華民國臺灣地區旅行證、王秀彩入出國
    日期證明書、大陸地區人民進入臺灣地區旅行證申請書、財
    團法人海峽交流基金會證明、結婚證明公證書、戶籍謄本、
    大陸地區人民進入臺灣地區保證書影本各1 份附卷可稽，是
    被告之自白與事實相符。綜上所述，本案罪證明確，被告犯
    行均堪認定。
三、按行為後法律有變更者，適用行為時之法律；但行為後法律
    有利於行為人者，適用最有利於行為人之法律，刑法第2條
    第1項定有明文。經查：
  (一)被告前開行為後，臺灣地區與大陸地區人民關係條例已於92
    年10月29日修正公布，其中修正後之第79條規定已自92年12
    月31日起施行，該條例修正後第79條第1 項之法定刑係由「
    5 年以下有期徒刑、拘役或科或併科新臺幣50萬元以下罰金
    」修正為「1 年以上7 年以下有期徒刑，得併科新臺幣1 百
    萬元以下罰金」，經新舊法比較之結果，自以修正前之臺灣
    地區與大陸地區人民關係條例第79條第1 項之規定較有利於
    被告，爰依刑法第2 條第1 項前段規定適用舊法處斷。
  (二)被告前開行為後，刑法亦經總統於94年2 月2 日修正公布，
    並自95年7 月1 日施行。是本件亦應就被告行為前、後相關
    法律有修正者，加以綜合比較以資適用。茲說明如下：
  1.修正前刑法第33條第5 款規定：「罰金：1 元以上。」修正
    後該款規定「罰金：新台幣1000元以上」，是比較新舊法結
    果，以舊法較有利於行為人。
  2.新修正之刑法將原刑法第55條關於牽連犯之規定廢除。基此
    ，除法理上合於想像競合犯之情形仍可認為構成單一之犯罪
    外，其於數犯罪行為之情形，即應依刑法第51條之規定予以
    分論併罰。是比較新舊法之規定，應以修正前之刑法第55條
    規定較有利於被告。
  3.綜上，整體比較結果，本件以修正前之刑法規定較有利於被
    告，爰依刑法第2 條第1 項前段之規定，適用行為時即修正
    前之舊法。
四、核被告所為，係犯修正前臺灣地區與大陸地區人民關係條例
    第79條第1 項之使大陸地區人民非法進入臺灣地區罪、刑法
    第216 條、第214 條之行使使公務員登載不實公文書罪。被
    告使公務員為不實登載後，復持該登載不實之公文書行使，
    該使公務員登載不實之低度行為為行使之高度行為所吸收，
    不另論罪。被告與王秀彩間就行使使公務員登載不實文書犯
    行部分，有犯意聯絡及行為分擔，應論以共同正犯 (被告行
    為後，刑法第28條關於共同正犯之規定，僅將原條文之「實
    施」改為「實行」，用以確認共謀共同正犯之處罰，此條文
    用語之修正，並不影響本件之論罪科刑，自不生新舊法比較
    適用之問題）。被告利用不知情之陳韋志代為行使不實之戶
    籍資料，為間接正犯。又被告所犯前開行使使公務員登載不
    實文書與非法使大陸地區人民進入臺灣地區2 罪間，有方法
    、目的之牽連關係，為牽連犯，應依修正前刑法第55條後段
    之規定，從一重依非法使大陸地區人民進入臺灣地區罪論處
    。另被告有如事實欄所述之前科及刑之執行情形，其於有期
    徒刑執行完畢後，5 年以內故意再犯本件有期徒刑以上之罪
    ，不論依新舊法規定，均應論以累犯，並無有利或不利之情
    形，自無比較新舊法之問題，應依一般法律原則，適用裁判
    時之法律。爰審酌被告以假結婚真入境之方式，使大陸地區
    人民入境台灣地區，對社會造成潛在之危險，所為誠屬可議
    。惟衡酌其犯後坦承犯行，態度尚佳，及其犯罪之動機、目
    的、手段，大陸地區人民入境後尚查無從事非法活動及無犯
    罪所得等一切情狀，量處如主文所示之刑，並依修正前刑法
    第41條第1 項規定諭知易科罰金之折算標準（關於易科罰金
    之折算標準，經適用修正前刑法第41條第1 項、修正前罰金
    罰鍰提高標準條例第2 條及現行法規所定貨幣單位折算新臺
    幣條例第2 條之結果，最高得以銀元300 元即新臺幣900 元
    折算1 日，依修正後刑法第41條第1 項之規定，則係以新臺
    幣1 千元、2 千元或3 千元折算1 日，經比較結果，自以舊
    法有利於被告）。又被告前揭犯罪時間係在96年4 月24日以
    前，合於中華民國96年罪犯減刑條例所定減刑條件，應減為
    如主文所示之刑，並依修正前刑法第41條第1 項前段規定諭
    知易科罰金折算標準，以資懲儆。
五、不另為無罪部分：
  (一)公訴意旨另以：被告持不實之戶籍謄本等資料，向內政部入
    出境管理局申請王秀彩來台，使境管局將被告與大陸地區人
    民王秀彩結婚之不實事項登載於職務上所掌公文書上，足以
    生損害於境管局對於大陸地區人民入境台灣地區管理之正確
    性，因認被告此部分另涉刑法第214 條之使公務員登載不實
    公文書罪嫌。
  (二)惟按刑法第214 條所謂使公務員登載不實事項於公文書罪，
    須一經他人之聲明或申報，公務員即有登載之義務，並依其
    所為之聲明或申報予以登載，而屬不實之事項者，始足構成
    ，若其所為聲明或申報，公務員尚須為實質之審查，以判斷
    其真實與否，始得為一定之記載者，即非本罪所稱之使公務
    員登載不實，此經最高法院著有73年台上字第1710號判例可
    資參照。
  (三)經查：大陸地區人民，須經主管機關許可始得進入臺灣地區
    ，台灣地區與大陸地區人民關係條例第10條第1 項定有明文
    ，而主管機關內政部亦訂定「大陸地區人民進入台灣地區許
    可辦法」以資規範，從而大陸地區人民申請進入台灣地區，
    其申請入境之事由是否屬實，主管機關應為實質審查，以判
    斷其真實與否，並非一經聲明，即有登載之義務。是以被告
    以不實之結婚事由，申請大陸地區人民王秀彩入境台灣地區
    ，既須經主管機關為實質之審查以為准駁之決定，縱主管機
    關疏於審查，致使朦混通過，准許入境，然揆之上開判例意
    旨，亦難認被告此部分所為，已合於刑法第214 條使公務員
    登載不實罪之要件，是此部分被告所為，亦不成立刑法第21
    4 條之行使使公務員登載不實罪。
  (四)綜上所述，被告向境管局申請王秀彩來台之事實，皆與刑法
    第214 條之使公務員登載不實文書罪無涉，惟公訴人既認被
    告此部分事實，與前揭已起訴及有罪之使大陸地區人民非法
    進入臺灣地區犯行，有牽連犯之裁判上一罪之關係，爰均不
    另為無罪之諭知。
六、據上論斷，應依刑事訴訟法第273 條之1 第1 項、第299 條
    第1 項前段，修正前臺灣地區與大陸地區人民關係條例第79
    條第1 項，刑法第11條前段、第2 條第1 項前段、第28條、
    第214 條、第216 條、第47條第1 項、修正前刑法第55條後
    段、第41條第1 項前段、刑法施行法第1 條之1 、廢止前罰
    金罰鍰提高標準條例第2 條，中華民國九十六年犯罪減刑條
    例第2 條第1 項第3 款、第7 條、第9 條，判決如主文。
本案經檢察官王朝弘到庭執行職務。
中    華    民    國    98    年    3     月    3     日
                  刑事第七庭    法  官  李淑惠
以上正本證明與原本無異。
如不服本判決，應於判決送達之日起10日內向本院提出上訴書狀
。
中    華    民    國    98    年    3     月    3     日
                                書記官  王淑娟
附錄本判決論罪科刑之法條
臺灣地區與大陸地區人民關係條例第79條第1 項（92.10.29修正
前）：
違反第15條第1 款規定者，處5 年以下有期徒刑、拘役或科或併
科新台幣50萬元以下罰金。
刑法第214條
明知為不實之事項，而使公務員登載於職務上所掌之公文書，足
以生損害於公眾或他人者，處3年以下有期徒刑、拘役或5百元以
下罰金。
刑法第216條
行使第210 條至第215 條之文書者，依偽造、變造文書或登載不
實事項或使登載不實事項之規定處斷。


司法院資訊處製作；財團法人民間司法改革基金會備份。
